臺灣臺南地方法院刑事判決
109年度簡上字第228號
上  訴  人  臺灣臺南地方檢察署檢察官
被      告  李福隆  男  民國00年0月00日生                                  身分證統一編號：Z000000000號

上列上訴人因被告違反毒品危害防制條例案件，不服本院中華民
國109年7月6日109年度簡字第2066號第一審簡易判決（起訴案號
：109年度營毒偵字第18號），提起上訴，本院管轄之第二審合
議庭認為應改依通常程序，自為第一審判決如下：
    主  文
原判決撤銷。
本件公訴不受理。
    理  由
一、公訴意旨略以：被告李福隆前因施用毒品案件，經觀察、勒
    戒後，因無繼續施用之傾向，於民國92年7月31日執行完畢
    釋放，經臺灣臺南地方檢察署檢察官以92年度營毒偵字第87
    號為不起訴處分，復於前述觀察、勒戒執行完畢5年內之94
    年間，因施用毒品案件，經臺灣高雄地方法院以94年度訴字
    第3674號判決有期徒刑9月，經臺灣高等法院高雄分院於95
    年5月15日以95年度上訴字第790號駁回上訴確定。詎猶未戒
    除施用毒品惡習，明知海洛因係毒品危害防制條例第2條第2
    項第1款所稱之第一級毒品，不得施用、持有，竟仍基於施
    用第一級毒品海洛因之犯意，於108年9月19日22時許，在臺
    南市○○區○○里0鄰○○○000號住處房間內，以針筒注射方式施
    用第一級毒品海洛因1次。嗣經警於108年9月20日8時15分許
    ，持臺灣臺南地方檢察署檢察官核發之鑑定許可書採驗其尿
    液送驗，結果呈嗎啡陽性反應，而悉上情。因認被告涉犯毒
    品危害防制條例第10條第1項之施用第一級毒品罪嫌等語。
二、
  ㈠按刑事訴訟法第303條第1款規定，案件有起訴之程序違背規
    定之情形者，應諭知不受理之判決。此所稱之起訴之程序違
    背規定，係指檢察官提起公訴之訴訟行為於程序上有違法律
    之規定而言。而提起公訴之訴訟行為是否於程序上有違法律
    規定，原則上，固是以起訴時所存在之事項及法律規定為判
    斷，惟檢察官起訴後始發生之情事變更事由，致法院不能為
    實體審理及判決亦屬「起訴之程序違背規定」。
  ㈡109年1月15日修正公布、同年7月15日施行之毒品危害防制條
    例(下稱毒品條例)第20條第3項規定，犯第10條之罪於觀察
    、勒戒或強制戒治執行完畢釋放後，3年後再犯第10條之罪
    者，適用本條前2項之規定。上開所謂「3年後再犯」，只要
    本次再犯（不論修正施行前、後）距最近1次觀察、勒戒或
    強制戒治執行完畢釋放，已逾3年者，即該當之，不因其間
    有無犯第10條之罪經起訴、判刑或執行而受影響。本於權力
    分立原則，法院對檢察官職權行使，應予以尊重，雖非謂不
    得為適度之司法審查，惟對於施用毒品者本次所犯如距最近
    1次觀察、勒戒或強制戒治執行完畢釋放後，已逾3年者，檢
    察官既得本於立法者所賦與之職權裁量是否聲請法院裁定觀
    察、勒戒或為命附條件（現行法僅能附命完成戒癮治療）緩
    起訴處分之多元化處遇，即聲請法院裁定機構內之觀察、勒
    戒並非檢察官所得採取之唯一途徑，法院自不能僭越檢察官
    之職權，逕對施用毒品者裁定應予觀察、勒戒或強制戒治。
    法院當不能「為求程序之經濟」便宜行事，而應嚴守程序上
    之正義，尊重檢察官之裁量權，並保障施用毒品者能獲得妥
    適並完善治療或其他有利戒毒途徑處遇之機會（最高法院刑
    事大法庭109年度台上大字第3826號裁定及最高法院109年度
    台上字第3826號刑事判決意旨參照）。
三、經查：　　
  ㈠檢察官起訴被告李福隆之本案施用第一級毒品犯行，業據被
    告坦承不諱，且被告之採尿送驗結果，確呈嗎啡陽性反應，
    有臺灣臺南地方檢察署鑑定許可書、臺南市政府警察局新營
    分局偵辦毒品危害防制條例案送驗尿液編號與真實姓名對照
    表編號名冊、臺南市政府衛生局108年12月10日檢驗結果報
    告各1份等在卷可稽。足徵被告自白核與事實相符，被告施
    用第一級毒品犯行，堪予認定。
  ㈡被告前因施用毒品案件，經本院以92年度毒聲字第967號裁定
    送觀察、勒戒後，認無繼續施用毒品之傾向，於92年7月31
    日執行完畢釋放出所，並經臺灣臺南地方檢察署檢察官以92
    年度營毒偵字第87號為不起訴處分確定。其後，被告又因施
    用毒品案件，經臺灣臺南地方檢察署檢察官以108年度毒偵
    字第1001號為附命完成戒癮治療之緩起訴處分（下稱附命緩
    起訴處分），但因被告於緩起訴期間內，未依規定至觀護人
    室報告及接受採尿送驗，而經檢察官以109年度撤緩字第22
    號撤銷緩起訴處分後，將該案以109年度撤緩毒偵字第94號
    提起公訴，由本院以109年度訴字第466號判決判處有期徒刑
    6月確定等情，有臺灣高等法院被告前案紀錄表及上述撤銷
    緩起訴處分書在卷可查。
  ㈢被告前雖曾因施用毒品案件，經檢察官為上開附命緩起訴處
    分，但因未能完成戒癮治療（關於完成戒癮治療之認定標準
    請參照「毒品戒癮治療實施辦法及完成治療認定標準」第9
    條規定），經檢察官以109年度撤緩字第22號撤銷緩起訴處
    分。而過往最高法院雖有認為檢察官為附命緩起訴處分者，
    事實上即等同於觀察、勒戒處遇的見解。然依最高法院大法
    庭109年度台上大字第3536號裁定所揭示徵詢多數刑事庭所
    採之見解，其認：
  ⒈修正後毒品條例第20條第3項、第23條第2項均以「『觀察、勒
    戒或強制戒治執行完畢』釋放後」，據以計算該「3年後」、
    「3年內」期間。是欲適用上揭2項規定，自以觀察、勒戒等
    處遇「執行完畢」並釋放為其前提。苟觀察、勒戒等處遇尚
    未執行完畢，自無從起算該「3年」期間，即無該2項規定之
    適用。本件被告經「附命緩起訴」之該次施用毒品犯行，前
    無施用毒品紀錄，致其未曾受觀察、勒戒等處遇。後案又係
    在「附命緩起訴」經撤銷確定後再犯，與修正後毒品條例第
    23條第2項、修正前同條例第24條第2項之要件均不相符，自
    無從適用上述2項規定追訴處罰甚明。
  ⒉97年4月30日修正公布之毒品條例第24條第1項（109年1月15
    日公布之新法亦同），已改採觀察、勒戒等處遇與「附命緩
    起訴」並行之雙軌模式，後者並擴及毒品條例第23條第2項
    （3年內再犯）情形，可見立法者有意在「附命緩起訴」程
    序，對施用第一級、第二級毒品者，採取更為寬容之態度。
    上述二程序其執行方式有別，其間仍有差異。前者依毒品條
    例第20條第1項、第2項之規定，視其執行成效，由觀察、勒
    戒，進而強制戒治，循序為之。後者依修正前毒品條例第24
    條第1項，檢察官得為「附命緩起訴」。而依「毒品戒癮治
    療實施辦法及完成治療認定標準」第3條、第7條、第11條規
    定，「戒癮治療」包括「藥物治療、心理治療、社會復健治
    療」、「戒癮治療之期程以連續1年為限」、檢察官為上開
    緩起訴處分得指定被告應遵行事項等。被告同意參加「附命
    緩起訴」，即應完成「戒癮治療」、檢察官指定之應遵行事
    項至緩起訴期間屆滿乃止。前者與後者對照以觀，「附命緩
    起訴」雖得佐以採尿、對相關規定遵守等方式之約制，使被
    告確實完成「戒癮治療」，但「戒癮治療」始為「附命緩起
    訴」之核心治療方式，並得取代觀察、勒戒等處遇，期能完
    全戒除被告之毒癮。依上揭說明，被告在「戒癮治療」完成
    前，仍難謂得與觀察、勒戒等處遇「已執行完畢」等同視之
    。本件「附命緩起訴」因已撤銷，被告之「戒癮治療」並未
    完成，自與觀察、勒戒等處遇執行完畢有別。
  ⒊觀之修正後毒品條例第20條第3項、第23條第2項立法體例，
    依其文義僅限於觀察、勒戒等處遇執行完畢釋放後，3年內
    再犯第10條之罪者，始應依法追訴或裁定交付審理。本次修
    法在放寬觀察、勒戒等處遇之適用時機，如係初犯，本應依
    同條例第20條第1項規定予以觀察、勒戒，縱曾於3年內再犯
    經追訴處罰，究與經觀察、勒戒等處遇之完整療程不同，倘
    本次施用毒品已超過3年，仍應再予觀察、勒戒，此為最高
    法院最近所採見解，亦即修正後毒品條例就施用毒品之犯行
    ，係以被告是否曾經接受觀察、勒戒等處遇，而非以其是否
    曾因施用毒品經追訴處罰，為其追訴條件，縱被告前案係經
    追訴處罰，而後案於緩起訴處分確定3年內，再犯施用毒品
    罪，其前既未曾受觀察、勒戒處分，基於平等原則，仍應為
    相同處理。
  ⒋依修正後毒品條例第24條第1項規定，檢察官可依刑事訴訟法
    第253條之2第1項第4款至第6款或第8款規定，為各項附條件
    之緩起訴處分，不限於修正前同條項所定「附命戒癮治療」
    之緩起訴處分，以使毒品施用者獲得有利於戒除毒品之適當
    處遇；修正後同條第2項亦規定：「前項緩起訴處分，經撤
    銷者，檢察官應繼續偵查或起訴。」其立法理由並說明：「
    緩起訴處分是利用機構外之處遇，協助施用毒品者戒除毒癮
    ，為達成戒除毒癮之目的，於撤銷緩起訴處分後，宜由檢察
    官依法繼續偵查或起訴，亦即仍有現行條文第20條觀察、勒
    戒及強制戒治制度之適用，俾利以機構內之處遇方式協助其
    戒除毒癮，亦得為不同條件或期限之緩起訴處分」等語。因
    此前案於撤銷緩起訴處分後，仍有同條例第20條所定觀察、
    勒戒等處遇制度之適用，新法所定之附條件緩起訴處分與觀
    察、勒戒等處遇，已無法相提並論，無從視為事實上已接受
    等同於「觀察、勒戒」之處遇，最高法院過往認為附命緩起
    訴處分事實上已接受觀察、勒戒處遇的見解，其論理已失其
    所據，雖該條文行政院尚未定施行日期，但為利法律銜接，
    亦宜先予因應，而為相同之解釋。
  ㈣綜上，本案被告前雖曾因施用毒品案件，經檢察官為上述附
    命完成戒癮治療之緩起訴處分，但該次緩起訴處分，因被告
    未完成戒癮治療而遭撤銷，揆諸前開說明，該次緩起訴處分
    已無法再等同視為已經接受觀察、勒戒處遇。因此，被告最
    近一次受觀察、勒戒執行完畢釋放之時間即92年7月31日，
    而本案被告所為施用第一級毒品之犯罪時間為108年9月19日
    22時許，距離前次觀察、勒戒執行完畢日期已逾3年，揆諸
    前揭最高法院大法庭裁定意旨，即應再令被告觀察、勒戒，
    或由檢察官為附命完成戒癮治療緩起訴處分，不得逕予追訴
    、處罰。
四、依上說明，本案被告施用第一級毒品之犯罪時間，距離其最
    近一次觀察、勒戒執行完畢日期，已逾3年，縱被告曾於其
    間因施用第一級毒品，經法院判處罪刑及檢察官為附命緩起
    訴，但因判刑不能等同受過觀察勒戒，且附命緩起訴處分亦
    因未完成戒癮治療而無從等同完成觀察、勒戒，故檢察官仍
    應依修正後之毒品危害防制條例第20條第3項、現行第24條
    等規定，由檢察官基於一次性之整體規劃而重啟處遇程序，
    視被告個案情形，是否適合「觀察、勒戒或強制戒治」或給
    予「附命完成戒癮治療緩起訴處分」。檢察官逕予提起公訴
    ，法院無從替代檢察官為上開合義務性之裁量處遇，應認本
    案起訴程序違背規定，且無從補正。原審未及審酌上情，而
    對被告為有罪之實體判決，容有未洽。原判決既有上述瑕疵
    ，即屬無可維持，自應由本院將原判決撤銷，諭知公訴不受
    理判決，並不經言詞辯論為之。
五、又簡易案件，經法院認為有第451條之1第4項但書之情形者
    ，應適用通常訴訟程序審判之，刑事訴訟法第452條定有明
    文；而同法第455條之1第3項規定，對於簡易判決之上訴，
    準用同法第3編第1章及第2章除第361條外之規定。是管轄第
    二審之地方法院合議庭受理簡易判決上訴案件，應依通常程
    序審理，其認案件有刑事訴訟法第452條所定應適用通常程
    序審判而不得適用簡易程序審判之情形者，應撤銷原簡易判
    決，逕依通常程序為第一審判決。查本件經本院審理後，認
    應為不受理判決之諭知，而有刑事訴訟法第451條之1第4項
    但書第3款之情形，故依前揭規定，應由本院合議庭逕依通
    常程序審理後，自為第一審判決，檢察官如不服本判決，仍
    得於法定期間內，向管轄之第二審法院即臺灣高等法院臺南
    分院提起上訴，附此敘明。
據上論斷，應依刑事訴訟法第455條之1第1項、第3項、第452條
、第369條第1項前段、第364條、第303條第1款、第307條，判決
如主文。
本案經檢察官周盟翔提起公訴，檢察官鄭聆苓於本審到庭執行職
務。
中　　華　　民　　國　　110 　年　　3 　　月　　10　　日
                  刑事第十五庭  審判長法  官  張婉寧
                                      法  官  黃鏡芳
　　　　　　　　　　　　　　　　　　　法  官  陳嘉臨
以上正本證明與原本無異。
如不服本判決應於收受本判決後20日內向本院提出上訴書狀，並
應敘述具體理由。其未敘述上訴理由者，應於上訴期間屆滿後20
日內向本院補提理由書狀（均須按他造當事人之人數附繕本）「
切勿逕送上級法院」。 
　　　　　　　　　　　　　　　　　   書記官  蔡雅惠
中　　華　　民　　國　　110 　年　　3 　　月　　11　　日